【裁判字號】    89,上更(一),1057
【裁判日期】    891227
【裁判案由】    偽造文書
【裁判全文】
臺灣高等法院刑事判決                  八十九年度上更(一)字第一五七號
    上  訴  人
    即  被  告  甲○○
    選任辯護人  劉昌崙
                林聖彬
右上訴人因偽造文書案件，不服臺灣台北地方法院八十七年度易字第一四三號，中華
民國八十七年三月十七日第一審判決（起訴案號：臺灣台北地方法院檢察署八十六年
度偵字第二七一二九號）提起上訴，經判決後，由最高法院發回更審，本院判決如左
：
    主      文
原判決關於甲○○部分撤銷。
甲○○共同公司負責人違反公司應收之股款，股東並未實際繳納，而以申請文件表明
收足之規定，處拘役伍拾日。
    事      實
一、乙○○係台灣蓋特思有限公司之登記負責人，甲○○則係該公司之經理，實際負
    責公司之經營，二人明知乙○○在該公司並無出資、並未實際繳納股款，只係掛
    名之人頭負責人，竟基於共同犯意之聯絡，於民國（下同）八十五年四月間，於
    向台北市政府建設局申請公司登記之申請書所需之文件上－（一）、公司章程（
    二 )設立登記資本額查核報告書，表明已收足股款─出資新台幣（下同）二百萬
    元，出名登記而為台灣蓋特思有限公司之負責人，由甲○○委由不知情之會計師
    持以向台北市政府建設局申請公司設立登記，而使不知情之該管公務員，據以發
    台灣蓋特思有限公司之代表人為董事長乙○○之公司執照。
二、案經臺灣臺北地方法院函送臺灣臺北地方法院檢察署檢察官偵查起訴  。
    理      由
一、訊據被告甲○○矢口否認上揭犯行，辯稱：乙○○確係負責人，乙○○連同向甲
    ○○之先生借款一百五十萬元，共出資二百萬元云云。
二、經查：被告乙○○於台灣台北地方法院八十六年度易字第三七四四號一案之審理
    中供稱：「我是『掛名』的，而我什麼都不知道。」、「我是基於朋友關係，當
    公司『人頭』，對公司一無所知。」( 見偵查卷第二十九頁背面第五行及三十頁
    背面第二行 )，而被告甲○○於該次審理時亦稱：「我是經理，而公司沒有股份
    ，但是我是公司實際經營者。」（見偵查卷第二十九頁背面第八行），又於偵查
    中稱：「因我先生已另有公司，另成立公司，所以以乙○○當負責人，因他是股
    東之一，只是『掛名』負責人。」（見同偵查卷第五十一頁背面第八、九行），
    核其二人所供，均一致稱「乙○○係『掛名』之『人頭』負責人」，且於該前案
    審理時，乙○○未曾稱有出資之事，嗣卻於本案偵查中稱：「我曾於二年前出了
    五十萬元，亦『非』「掛名負責人」..」，被告甲○○於本案偵查中亦附合其詞
    稱：「他( 指乙○○ )曾出過現金五十萬元」( 見偵查卷第四十六頁背面第四行
    、第五十一頁背面倒數第二行 )，嗣二被告於本案原審調查時則又均稱：乙○○
    除出資五十萬元外，另由被告甲○○之先生借款一百五十萬元予乙○○，然迄未
    能提出乙○○確實有繳納如公司登記上所載之股款「二百萬元」之證據資料以供
    查證，足見嗣後翻異前供，否認乙○○「只係掛名』，所稱孫有繳股款五十萬元
    ，甚或係另向甲○○之先生借款一百五十萬元出資之情，暨證人即台灣蓋特思有
    限公司之其他股東陳裕雄、王辰玖、林兆先於本院前審證稱：乙○○係台灣蓋特
    思有限公司之負責人，其確在該公司經營業務等情（見本院前審卷第十七至十九
    頁）均核與首揭乙○○係掛名之自白不符，顯係臨訟串飾避就脫免之詞，不足採
    信。另被告二人確有以被告乙○○係出資、繳足股款二百萬元之事實表明於向台
    北市政府建設局所提出之公司登記申請之文件上－( 一 )、公司章程( 二）設立
    登記資本額查核報告書─，而台北市政府建設局之承辦公務員亦因此據以發台灣
    蓋特思有限公司之代表人為董事長乙○○之公司執照，此有台北市政府設十四日
    ( 八六 )建一字第三四四七六號函所檢附之台灣蓋特思特有限公司設立登記申請
    等資料附於偵查卷第三十三頁至第四十四頁可佐，本件事證明確，被告犯行足以
    認定，應依法論科。
三、查被告乙○○係公司之登記負責人，甲○○則係經理，為公司之實際經營者，依
    公司法第八條第二項之規定，於執行職務範圍內，亦為公司之負責人；茲被告乙
    ○○只是『掛名』之『人頭』負責人，實際並未繳納公司之股款─二百萬元，竟
    於向台北市政府建設局提出之公司登記申請之文件上表明已收足，使該管公務員
    據以發台灣蓋特思有限公司之代表人為董事長乙○○之公司執照，而被告甲○○
    亦坦承該申請資料係經被告乙○○同意後，由其交予會計師向市政府提出( 見同
    上偵查卷第五十二頁第二行至第五行 )，是被告二人既均係公司之負責人，且均
    參與此犯行，核被告所為，係違反公司法第九條第二項：「公司負責人對於前項
    登記事項，為虛偽之記載。」之規定，核犯公司法第九條第三項：「公司應收股
    款，股東並未實際繳足，而以申請文件表明收足」之規定，應依該條處罰，公訴
    人認被告之所為只係犯刑法第二百十四條之使公務員登載不實罪，起訴法條，應
    予變更。
四、原審認被告罪證明確，予以論罪科刑，固非無見，惟刑法第二百十四條使公務員
    登載不實事項於公文書罪，須一經他人之聲明或申報，公務員即有登載之義務，
    並依其所為之聲明或申報予以登載，而屬不實事項者，始足構成。若其所為之聲
    明或申報，公務員尚須為實質之審查，以判斷其真實與否，始得為一定之記載者
    ，即非本罪所稱之使公務員登載不實。又公司法第三百八十八條規定「主管機關
    對於公司登記之申請，認為有違反法令或不合法定程式者，應令其改正，非俟改
    正合法後，不予登記。」、第四百十二條第一項規定「有限公司應於章程訂立後
    十五日內，將左列事項，向主管機關申請為設立之登記：一、第一百零一條所列
    各款事項。二、繳足股款之證件。三、以現金以外之財產抵繳股款者，其姓名及
    其財產之種類、數量、價格或估價之標準。」、同條第二項規定「主管機關對於
  前項之申請，應派員檢查，並得通知公司限期申復。」，依上開規定觀之，向主
    管機關申請為有限公司設立之登記，其於申請設立登記時，公司應收之股款是否
    確已繳足，主管機關應派員檢查，並得通知公司限期申復，亦即須為實質之審查
    ，以判斷其真實與否，而非僅依其申請或聲明即為一定登載之形式審查。則有限
    公司負責人明知申請設立登記時，公司應收之股款並未繳足，仍以申請文件表明
    收足，而使公務員將此不實事項予以登記，應僅成立公司法第九條第三項前段之
    罪，無適用刑法第二百十四條論罪之餘地。本件依原判決之記載，甲○○係台濰
    蓋特思有限公司之實際負責人，該公司應收之股款，股東並未實際繳納，而以申
    請文件表明收足，嗣持向台北市政府建設局申請公司設立登記，依前開說明，並
    無適用刑法第二百十四條論罪之餘地。乃原判決就甲○○論以刑法第二百十四條
    之罪，自有適用法則不當之違誤。
據上論斷，應依刑事訴訟法第                                  條判決如主文。
本案經檢察官到庭執行職務。
中      華      民      國    九十      年              月              日
                              臺灣高等法院刑事第    庭
                                  審判長法  官
                                        法  官
                                        法  官
右正本證明與原本無異。
如不服本判決應於收受送達後十日內向本院提出上訴書狀，其未敘述上訴之理由者並
得於提起上訴後十日內向本院補提理由書（均須按他造當事人之人數附繕本）。
右正本證明與原本無異。
如不服本裁定應於收受送達後五日內向本院提出抗告書狀。
                                        書記官
中      華      民      國    九十      年              月              日
附錄：本案論罪科刑法條全文


司法院資訊處製作；財團法人民間司法改革基金會備份。
